【裁判字號】    96,訴,1600
【裁判日期】    970711
【裁判案由】    搶奪
【裁判全文】
臺灣高雄地方法院刑事判決              96年度訴字第1600號
公  訴  人  臺灣高雄地方法院檢察署檢察官
被      告  辛○○
被      告  庚○○
                    （另案於臺灣高雄監獄執行中）
上  一  人
選任辯護人  蔡錫欽律師
            楊啟志律師
上列被告因搶奪案件，經檢察官提起公訴（96年度偵字第2088號）
，本院判決如下：
    主  文
辛○○、庚○○均無罪。
    理  由
一、公訴意旨略以：(一)被告辛○○意圖為自己不法所有，於95年
    12月22日上午11時22分許，夥同姓名年籍均不詳之成年男子
    共同騎乘車牌號碼不詳之機車至高雄縣鳳山市○○○路159
    號「越南美食」麵店，竟乘麵店客人戊○○不備之際，由辛○○徒手搶奪戊○○之皮包1 只（內有身分證、健保卡、行
    動電話1 支、現金新臺幣（下同）3,700 元） 得手逃逸。
    (二)被告庚○○意圖為自己不法所有，於95年12月24日上午9
    時56分許，夥同某姓名年籍均不詳之成年男子共同騎乘車牌
    號碼不詳之機車，行經高雄縣大寮鄉○○路46巷口時，乘行
    人乙○○不備之際，由坐在機車後座之庚○○徒手搶奪乙○○之皮包1 只（內有身分證、駕照、健保卡、信用卡、提款
    卡、郵局存簿、行動電話1 支、現金5000元）得手逃逸。因
    認被告辛○○、庚○○均涉犯刑法第325 條第1 項搶奪罪嫌
    等語。
二、按犯罪事實應依證據認定之，無證據不得認定犯罪事實，刑
    事訴訟法第154 條第1 項定有明文。又事實之認定，應憑證
    據，如未能發現相當證據，或證據不足以證明，自不能以推
    測或擬制之方法，以為裁判基礎。刑事訴訟上證明之資料，
    無論其為直接證據或間接證據，均須達於通常一般人均不致
    於有所懷疑，而得確信其為真實之程度，始得據為有罪之認
    定，若其關於被告是否犯罪之證明未能達此程度，而有合理
    性懷疑之存在，致使無從形成有罪之確信，根據「罪證有疑
    ，利於被告」之證據法則，即不得遽為不利被告之認定。再
    依刑事訴訟法第161 條第1 項之規定：檢察官就被告犯罪事
    實，應負舉證責任，並指出證明之方法。因此，檢察官對於
    起訴之犯罪事實，應負提出證據及說服之實質舉證責任。倘
    其所提出之證據，不足為被告有罪之積極證明，或其指出證
    明之方法，無從說服法院以形成被告有罪之心證，基於無罪
    推定之原則，自應為被告無罪判決之諭知，此有最高法院40
    年台上字第86號、76年台上字第4986號、92年台上字第128
    號判例要旨可資參照。再者，被害人就被害經過所為之陳述
    ，其目的在於使被告受刑事訴追處罰，與被告處於絕對相反
    之立場，是被害人縱立於證人地位具結而為陳述，其供述證
    據之證明力仍較與被告無利害關係之一般證人之陳述為薄弱
    。從而，被害人就被害經過之陳述，除須無瑕疵可指，且須
    就其他方面調查又與事實相符，亦即仍應調查其他補強證據
    以擔保其陳述確有相當之真實性，始得採為論罪科刑之依據
    （最高法院96年台上字第404 號判決參照）。
三、檢察官起訴被告2 人涉犯前揭搶奪罪嫌，無非以被告辛○○
    於警詢及偵查中之供述，及證人即被害人戊○○、乙○○、
    乙○○之夫丙○○於警詢及偵查中之證述，並有證人丙○○
    指認被告庚○○照片紀錄1 張可佐，為其論據。
四、訊據被告辛○○、庚○○均堅決否認有何搶奪犯行，被告辛○○辯稱：伊從來未曾去過高雄縣鳳山市○○○路「越南美
    食」麵店，亦未為本案搶奪犯行，伊於警詢所為陳述係因遭
    警察刑求所致等語；被告庚○○則辯稱：伊未行搶，證人丙○○曾經指認被告辛○○，他根本不能確定行為人是誰等語
    ；被告庚○○之選任辯護人則辯稱：證人丙○○指認被告庚○○之前，已先看過警員提供之照片，是其指認係受到誘導
    所致，本案無證據足證被告庚○○有為本案犯行等語。經查
    ：
  (一)證據能力方面：
  1.被告辛○○於警詢時自白之證據能力：
    被告辛○○於本院審理時雖主張其於警詢時之自白係遭警察
    刑求，其陳述並非出於任意性，應無證據能力云云。然被告
    辛○○對於遭到刑求之過程，先謂：伊被打了一整個晚上云
    云（本院卷第152 頁），後改稱：第1 次作筆錄的過程警察
    有打伊，第2次 作筆錄時就沒有打伊云云（本院卷第179 頁
    ），復改稱：警察打完伊後，才製作第1 次筆錄云云（本院
    卷第186 頁），於本院審判程序中又改稱：是成功派出所副
    所長恐嚇伊，是警員報出時間讓伊認，如果伊沒有報出來，
    他們會對伊刑求，伊會害怕云云（本院卷第271 頁），被告
    辛○○對其有無遭到刑求以及遭到刑求之時間，所述前後不
    一，其所述是否為真，已非無疑；且證人即查獲時高雄縣政
    府警察局鳳山分局成功派出所（下稱成功派出所）副所長己○○於本院審理時亦結證未對被告辛○○恐嚇之情事（本院
    卷第298 頁），則被告辛○○所為刑求抗辯，委無足取。
  2.證人即被害人戊○○、乙○○、丙○○及證人即共同被告辛○○於警詢時陳述之證據能力：按被告以外之人於審判外之
    言詞或書面陳述，除法律有規定者外，不得作為證據，刑事
    訴訟法第159 條第1 項定有明文。查證人戊○○係被告辛○○以外之人，證人乙○○、丙○○及共同被告辛○○係被告
    庚○○以外之人，渠等於警詢之陳述，係被告以外之人於審
    判外之言詞陳述，依刑事訴訟法地159 條第1 項規定，原則
    上無證據能力，且證人戊○○、乙○○、丙○○於警詢時之
    陳述，核與渠等於本院審理時證述之情節大致相符，亦查無
    刑事訴訟法第159 條之3 所定各款情形，被告2 人於本院準
    備程序復否認上開證據方法之證據能力（本院卷第153 頁）
    ，依上開說明，應認證人戊○○、乙○○、丙○○及共同被
    告辛○○於警詢時之陳述，均無證據能力。又上開被告以外
    之人於審判外之言詞陳述，雖不得以之直接作為認定犯罪事
    實存否之證據，但非不得作為彈劾證據，用來爭執被告、證
    人陳述之證明力（最高法院94年度台上字第6732號、94年度
    台上字第6881號判決要旨參照）。準此，證人戊○○、乙○○、丙○○及共同被告辛○○於警詢所為之陳述，雖不得直
    接作為認定犯罪事實存否之證據，但非不得作為彈劾證據，
    用來爭執渠等於本院陳述之證明力，附此敘明。
  3.證人戊○○、乙○○、丙○○於偵查中陳述之證據能力：
    按被告以外之人於偵查中向檢察官所為陳述，除顯有不可信
    之情況者外，得為證據，同法第159 條之1 第2 項定有明文
    。證人戊○○、乙○○、丙○○於檢察官偵查中所為之陳述
    ，業經具結而為證述，查無檢察官在偵查時有不法取供之情
    形，依上說明，證人戊○○、乙○○、丙○○於偵查中之證
    詞自均具有證據能力。
  (二)實體方面：
  1.關於被告辛○○被訴涉犯搶奪罪部分：
  (1)證人即被害人戊○○於95年12月22日上午11時22分許，在位
    於高雄縣鳳山市○○○路159 號「越南美食」麵店遭到搶奪
    皮包之事實，固據其於偵查及本院審理時均證稱：95年12月
    22日上午11時22分許，伊在鳳山市○○○路的「越南美食」
    麵店吃麵，伊之皮包放在桌子旁邊，被告辛○○穿直線細黑
    白條紋上衣進入該店買麵，在攤子前站了約5 分鐘，突然走
    過來搶走伊之皮包，在店前面有人騎機車載他離開，伊當時
    有看到搶伊皮包的人的臉，就是被告辛○○等語（偵查卷第
    39頁、本院卷第228 至229 頁）。惟對於被害人就被害經過
    所為之陳述，仍應調查其他補強證據以擔保其陳述確有相當
    之真實性。
  (2)被告辛○○雖於警詢時供稱：伊於95年12月22日17時至21時
    之間，在高雄縣鳳山市○○○路附近，被害人將皮包放在麵
    店桌上，庚○○騎車，伊則下車進入麵店假裝買麵，趁被害
    人不注意時下手行搶；當時伊穿白色夾克，庚○○則穿藍白
    相間條紋上衣；警方提示於95年12月22日11時18分在鳳山市
    ○○○路28號前路口監視器翻拍照片中騎乘車號XOT-482 黑
    色豪邁重機車之2 名男子是伊與庚○○云云（警卷第3 至5
    頁），惟被告辛○○於偵查中及本院審理時均翻異前供，辯
    稱其於警詢之自白係遭警察刑求所致云云。雖查無證據證明
    被告辛○○所為之刑求抗辯屬實，已如前述，惟依刑事訴訟
    法第156 條第2 項規定，被告辛○○於警詢之自白，不得作
    為有罪判決之唯一證據，仍應調查其他證據，以察是否與事
    實相符。由上開被告辛○○於警詢時之供詞可知，被告辛○○對於行搶之時間，先謂係於95年12月17日17時至21時之間
    ，復承認警方提示之同日11時18分在鳳山市○○○路28號前
    路口監視器之翻拍照片係伊與被告庚○○，則被告辛○○於
    行搶時間之供述，前後不一致，其於警詢之供述是否屬實，
    已非無疑。
  (3)雖證人戊○○於本院證稱：因被告辛○○在等麵約有5 分鐘
    ，伊可以清楚看到他等語（本院卷第228 頁），然證人戊○○於同日又證稱：當時老闆娘在伊之右邊，伊是向著被告辛○○的背面，但被告辛○○從外面走到店裡時，伊有看到他
    的正面等語（本院卷第229 頁），則實際上證人戊○○能見
    到搶奪其皮包之人面貌之時間，當係該人進入該麵店之時，
    而非證人戊○○所言行為人等麵時之約5 分鐘時間，則證人
    戊○○能否清晰記憶行為人之長相，亦有疑問。其次，依證
    人范美鳳之證詞可知，搶奪其皮包之人係穿著細黑白直線條
    紋上衣，此與被告辛○○供稱其行搶時穿著白色夾克不符；
    又證人戊○○於警詢證述搶其皮包之男子騎乘之機車為白色
    或米色系云云（警卷第36頁），與其於偵查中證稱：伊未看
    到車牌、顏色云云（偵查卷第39頁）所述前後不一，亦與被
    告辛○○上開供述伊與被告庚○○騎乘黑色豪邁機車云云不
    符，難認被告辛○○前揭自白及證人戊○○之證述與事實相
    符。
  (4)再者，刑事實務上之對人指認，乃於案發後，經由證人（包
    括被害人、共犯或目擊之第三人等）指證並確認犯罪行為人
    之證據方法，現行刑事訴訟法雖未明定關於指認之程序，然
    因指認人可能受其本身觀察能力、記憶能力及真誠性之不確
    定因素影響，在無法自行覺察情況下，往往根據自己的邏輯
    、過去經驗、主觀的猜測推演，會將未捕捉到的被告或犯罪
    事實全貌的部分，加以填補而發生錯誤，是如何經由指認人
    為適當正確之指認，自應依個案具體情形而決定；而案發後
    之初次指認，無論係司法警察（官）調查或檢察官偵查中所
    為，常重大影響案件之偵查方向甚或審判心證，亦影響指認
    人嗣後之指認，自當力求慎重無訛，故除被告或犯罪嫌疑人
    係社會（地區）知名人士、熟識親友、特徵顯著、曾長期近
    距接觸、現行犯或準現行犯，或其他無誤認之虞者，方得採
    行當面、單獨之指認外，皆應依訴訟制度健全國家之例（警
    察機關亦於90年8 月20日發布實施指認嫌疑人程序要領），
    以「真人列隊指認」（或選擇式指認）方式為之，不宜以單
    獨一人供指認，或僅提供單一照片，甚或陳舊相片，以作指
    認，指認前應由指認人先陳述犯罪嫌疑人特徵，更不得有任
    何暗示、誘導之不正方法，實施指認應拍攝被指認人照片，
    並製作紀錄存證，否則其踐行之程序即非適法（最高法院95
    年度台上字第6358號判決參照）。本案查獲被告辛○○之過
    程，經證人己○○於本院證稱：在95年12月底左右，因鳳山
    轄區連續發生搶奪案件，當時有一位被害人遭搶奪未遂，案
    發現場的隔壁的路人，有看到行搶的機車車牌號碼，故渠等
    才鎖定這部機車，知道是黑色的車子，是雙人作案；從監視
    器畫面是沒有辦法分辨出長相，因為知道是2 個人在作案，
    只要攔查到2 個人有可疑，就要攔查下來過濾身分，再通報
    各派出所請被害人來指認；被告2 人當時在路上被高雄縣警
    察局鳳山分局埤頂派出所攔查下來，伊等去該所拍照，拍被
    告的正面，拿回來給發生過搶奪案件的被害人指認，有些被
    害人報案時，有說看到行搶的人的正面，所以可以認得；警
    卷內之照片係伊等通知被告到派出所後才拍照的，在埤頂派
    出所拍的照片沒有附在卷內，因為當時不確定是被告2 人，
    所以只有存在電腦裡面，再請被害人到派出所指認等語（本
    院卷第293 至296 頁）。就本件之指認程序而言，在警詢部
    分，警方供證人戊○○指認者為被告辛○○與庚○○2 人於
    95年12月下旬案發後經警方通知至成功派出所後所拍攝之照
    片（警卷第44頁）；在偵訊時，證人戊○○是直接指認在庭
    之被告辛○○為當日所見行搶男子。觀諸上述歷次指認程序
    ，並未於指認前先由證人戊○○陳述嫌犯之特徵，且未採行
    「真人列隊指認」，僅係以在庭被告2 人供指認或提供相片
    之方式為之，又本件被告辛○○並無「社會（地區）知名人
    士、熟識親友、特徵顯著、曾長期近距接觸、現行犯或準現
    行犯」或其他無誤認之虞之情況，則於本案警詢及偵訊所採
    行之指認過程中，證人戊○○是否能正確無誤指認出被告辛○○即為當日行搶男子，實堪置疑，則證人戊○○於本院雖
    當庭指認被告辛○○為案發時行搶之人，惟證人戊○○歷經
    警詢及偵查之指認程序，已加深其對被告辛○○之印象，尚
    難以證人戊○○於偵查及本院之當庭指認被告辛○○為行搶
    之人，遽為不利被告辛○○之認定。
  2.關於被告庚○○被訴涉犯搶奪犯行部分：
  (1)證人即被害人乙○○，與其夫丙○○於95年12月24日上午9
    時56分許，行經高雄縣大寮鄉○○路46巷口時，遭到2 騎乘
    機車之人搶奪乙○○皮包之事實，固據證人乙○○、丙○○
    於偵查中及本院審理時均證述在卷，並經證人丙○○於偵查
    時指認行搶之人為被告庚○○（偵查卷第41頁、本院卷第23
    1 至235 頁）。惟如前所述，被告庚○○始終否認有為本件
    犯行，而由前揭證人己○○之證詞可知，本件證人丙○○之
    於警詢時之指認程序，係由警方提供被告辛○○與庚○○2
    人於95年12月下旬案發後經警方通知至成功派出所後所拍攝
    之照片（警卷第60頁）；在偵訊時，係由檢察官提示照片，
    由證人丙○○指認在庭被告庚○○為當日所見行搶男子（偵
    查卷第41 頁） 。雖證人丙○○於偵查時證稱後座的人有回
    頭等語（偵查卷第41頁），然觀諸上述歷次指認程序，並未
    於指認前先由證人丙○○陳述犯罪嫌疑人之特徵，且未採行
    「真人列隊指認」，僅係以提供被告2 人之照片及在庭被告
    2 人供指認之方式為之，又本件被告庚○○並無「社會（地
    區）知名人士、熟識親友、特徵顯著、曾長期近距接觸、現
    行犯或準現行犯」或其他無誤認之虞之情況，則於本案警詢
    及偵訊所採行之指認過程中，證人丙○○是否能僅憑當時歹
    徒有回頭看即可正確無誤指認出被告庚○○即為當日行搶男
    子，亦有疑問，況證人丙○○於本院證稱：因時間相隔很久
    ，在庭被告2 人與伊當時看到的臉型不太一樣等語（本院卷
    第234 頁），則證人丙○○於偵查中所為指認，亦難遽為不
    利被告庚○○之認定。
  (2)證人即共同被告辛○○固於警詢時證稱：95年12月24日9 時
    至14時之間，伊在高雄縣大寮鄉○○村○○路附近犯下搶奪
    案，被告庚○○均有參與，被害人是徒步行走將皮包提於手
    上，伊騎乘偷竊所得之黑色豪邁機車，庚○○負責下手行搶
    ；犯下搶奪案時伊穿白色夾克，庚○○則穿藍白相間條紋上
    衣云云（警卷第3 至5 頁），然證人丙○○於警詢時指認之
    行搶者之監視器照片（警卷第59-1頁），僅有行搶者之背影
    ，且搶奪者係穿著深色外套，與證人辛○○所述被告庚○○
    穿著藍白相間條紋上衣顏色不符；而本院勘驗鳳山分局提供
    之高雄縣大寮鄉○○路46巷口監視器錄影光碟結果，95年12
    月24日上午9 時55分21秒左右，從畫面右下方一部黑色機車
    ，有2 人著深色衣服頭載黑色安全帽騎乘黑色機車，車牌號
    碼看不清楚，背對鏡頭往前直行至9 時55分29秒離開畫面，
    過程看不到有搶奪被害人財物的鏡頭，有勘驗筆錄在卷為憑
    （本院卷第170 頁），況且，證人即警員甲○○、己○○、
    丁○○於本院均證述從監視器畫面認不出來是誰等語（本院
    卷第269 、294 、300 頁），則證人辛○○於警詢之證詞及
    證人丙○○於警詢時指認之監視錄影畫面，均不足證明被告
    庚○○有為本件搶奪犯行。
  (3)再者，依證人乙○○於本院證述：行搶者騎乘之機車是黑色
    ，後座搶皮包之人穿深色外套等語（本院卷第231 頁），證
    人丙○○於偵查中證稱：伊太太被2 名騎機車之人搶皮包，
    機車是黑色豪邁，後座搶皮包的人有戴黑色西瓜型安全帽，
    穿全黑色衣服等語（偵查卷第41頁），而警員至被告庚○○
    位於高雄縣鳳山市○○路41號住處進行搜索，亦未發現上開
    相關物證可資佐證，有搜索筆錄、扣押物品目錄表及高雄縣
    政府警察局鳳山分局扣押物品收據/ 無應扣押之物證明書各
    1 紙在卷為憑（警卷第71至75頁）。
  3.綜上所述，被告辛○○、庚○○上開所辯尚非全然無據，檢
    察官所為舉證，不足以證明被告辛○○、庚○○確有上開搶
    奪犯行。此外，復查無其他積極證據足資認定被告辛○○、
    庚○○有檢察官所指之上述犯行，揆諸前揭說明，依法應為
    被告辛○○、庚○○無罪之諭知。
據上論斷，應依刑事訴訟法第301 條第1 項，判決如主文。
本案經檢察官李佳韻到庭執行職務。
中    華    民    國    97    年    7     月    11    日
                  刑事第八庭  審判長法  官  李璧君
                                    法  官  曾仁勇
                                    法  官  曾鈴
以上正本證明與原本無異。
如不服本判決應於收受本判決後10日內向本院提出上訴書狀，並
應敘述具體理由，如未敘述上訴理由者，應於上訴期間屆滿後20
日內補提理由書狀於本院（均須按他造當事人之人數附繕本）「
切勿逕送上級法院」。
中    華    民    國    97    年    7     月    16    日
                                    書記官  曾秀鳳


司法院資訊處製作；財團法人民間司法改革基金會備份。
